【裁判字號】    99,交聲,1012
【裁判日期】    991130
【裁判案由】    違反道路交通管理處罰條例聲明異議
【裁判全文】
臺灣士林地方法院刑事裁定            99年度交聲字第1012號
原處分機關  交通部公路總局台北區監理所
受處分人    郭麗雲
上列異議人即受處分人因違反道路交通管理處罰條例案件，對於
交通部公路總局臺北區監理所於中華民國99年8 月31日所為之裁
決（原處分案號：北監自裁字第裁40-C00000000號）聲明異議，
本院裁定如下：
    主  文
原處分撤銷。
郭麗雲汽車駕駛人，駕駛汽車經測試檢定酒精濃度超過規定標準
，吊扣小型車普通駕駛執照拾貳個月，並應接受道路交通安全講
習。
    理  由
一、原處分意旨略以：異議人即受處分人郭麗雲於民國99年6 月
    10日20時25分許，駕駛車牌號碼5D-4413 號自用小客車，行
    經臺北縣淡水鎮小坪頂100 巷口、山盟海誓社區前50公尺處
    肇事，經警到場處理，並對之進行呼氣酒精濃度測試，當場
    測得其呼氣酒精濃度達每公升1.15毫克，已逾規定不得駕駛
    車輛之濃度標準，乃依法掣單舉發違規，爰依道路交通管理
    處罰條例第35條第1 項第1 款、第24條第1 項第2 款之規定
    ，裁處異議人罰鍰新臺幣（下同）4 萬9,500 元，吊扣駕駛
    執照12個月，並應參加道路交通安全講習。
二、異議意旨則以：上開酒後駕車行為經臺灣士林地方法院檢察
    署檢察官偵查終結，並以99年度偵字第8557號為緩起訴處分
    ，並命於緩起訴處分確定後6 個月內繳交公益捐款6 萬元，
    爰請求撤銷原處分等語。
三、按汽車駕駛人飲用酒類或其他類似物後其吐氣所含酒精濃度
    超過每公升0.25毫克或血液中酒精濃度超過百分之0.05以上
    者，不得駕車，道路交通安全規則第114 條第2 款定有明文
    。又按汽車駕駛人，駕駛汽車經測試檢定酒精濃度超過規定
    標準者，處1 萬5 千元以上6 萬元以下罰鍰，並當場移置保
    管其車輛及吊扣其駕駛執照1 年，並應接受道路交通安全講
    習，道路交通管理處罰條例第35條第1 項第1 款、第24條第
    1 項第2 款分別定有明文。
四、經查：
(一)異議人於前揭時地，駕駛自用小客車肇事，經警到場處理，
    並進行呼氣酒精濃度測試，當場測得其呼氣酒精濃度達每公
    升1.15毫克，已逾規定不得駕駛車輛之濃度標準乙情，為異
    議人自承在卷，並有舉發違反道路交通管理事件通知單在卷
    可參，是異議人上揭交通違規事實，已堪認定。
(二)惟按：
  1.違反行政法上義務而受罰鍰、沒入或其他種類行政罰之處罰
    時，有行政罰法之適用；行政罰法所稱其他種類行政罰，指
    「限制或禁止行為之處分」( 例如吊扣證照) 、「剝奪或消
    滅資格、權利之處分」( 例如吊銷證照) 、「影響名譽之處
    分」( 例如公布姓名) 及「警告性處分」( 例如警告、記點
    、講習) 等裁罰性之不利處分；行政罰法第1 條、第2 條定
    有明文。道路交通管理處罰條例就交通違規行為所定法律效
    果為罰鍰或記點、吊扣( 銷) 駕駛執照、道路安全講習等其
    他種類行政罰，是違反道路交通管理處罰條例之裁罰事件，
    自有行政罰法之適用，合先敘明。
  2.行政罰法第26條規定：「一行為同時觸犯刑事法律及違反行
    政法上義務規定者，依刑事法律處罰之。但其行為應處以其
    他種類行政罰或得沒入之物而未經法院宣告沒收者，亦得裁
    處之。」「前項行為如經不起訴處分或為無罪、免訴、不受
    理、不付審理之裁判確定者，得依違反行政法上義務規定裁
    處之。」此即所謂一事不二罰原則。其立法理由謂：「一行
    為同時觸犯刑事法律及違反行政法上義務規定時，由於刑罰
    與行政罰同屬對不法行為之制裁，而刑罰之懲罰作用較強，
    故依刑事法律處罰，即足資警惕時，實無一事二罰再處行政
    罰之必要。且刑事法律處罰，由法院依法定程序為之，較符
    合正當法律程序，應予優先適用。但罰鍰以外之沒入或其他
    種類行政罰，因兼具維護公共秩序之作用，為達行政目的，
    行政機關仍得併予裁處。」
  3.故汽車駕駛人酒後駕車時，如同時觸犯刑法第185 條之3 之
    公共危險罪者，道路交通主管機關除依上開行政罰法第26條
    第1 項但書規定，處以其他種類行政罰外，關於行政罰鍰部
    分，即應依行政罰法第26條、道路交通管理處罰條例第10條
    等規定移送該管地方法院檢察署處理，其後非有行政罰法第
    26條第2 項所定不起訴等事由，不得裁處行為人罰鍰。而上
    開行政罰法第26條第2 項雖以應受行政罰之行為如經不起訴
    處分或為無罪、免訴、不受理、不付審理之裁判確定者，始
    得另為裁決處罰，未明文包括緩起訴處分在內，但考其緩起
    訴處分之性質，實屬於附條件之便宜不起訴處分，而於緩起
    訴之條件成就後，始發生如同確定不起訴處分之禁止再訴效
    力，故於緩起訴之猶豫期間屆滿，復未經撤銷緩起訴時，緩
    起訴即發生如同確定之不起訴處分之效力，此時，行為人即
    已終局不受刑事法之訴追，該緩起訴處分即具實質之禁止再
    訴之確定力，原處分機關於此時再為裁決，行為人無同時遭
    到行政處罰及刑事訴追之危險，因此，解釋上行政罰法第26
    條第2 項之規定應包括條件成就之緩起訴處分之情形在內。
    因此，酒後駕車同時觸犯公共危險犯行，行為人雖經緩起訴
    處分，然於緩起訴處分條件成就前，行為人隨時有受撤銷緩
    起訴再受刑事追訴之風險，行政機關自不得就同一事由裁處
    行為人罰鍰處分，以免行為人受有一事二罰之危險（臺灣高
    等法院暨所屬法院96年法律座談會刑事類提案第36號及98年
    法律座談會刑事類提案第24號之審查意見及研討結果參照）
    。
(三)本件異議人前揭酒後駕車之行為，因同時觸犯刑法第185條
    之3之公共危險罪，經臺灣士林地方法院檢察署檢察官以99
    年度偵字第8557號為緩起訴處分，令異議人應於緩起訴處分
    確定後6 個月內向指定的公益團體繳交6 萬元，並於緩起訴
    期間屆滿前2 個月止，完成指定之「預防再犯暨保護被害人
    法治教育系列課程」4 小時，緩起訴期間為1 年，緩起訴期
    間起算日為99年8 月9 日，期滿日為100 年8 月8 日，目前
    仍在緩起訴期間內等情，有臺灣士林地方法院檢察署檢察官
    99年度偵字第934 號緩起訴處分書、執行緩起訴處分命令通
    知書及異議人臺灣高等法院被告前案紀錄表各1 份附卷足憑
    。是本件緩起訴處分尚在猶豫期間內，於期間屆滿前，緩起
    訴處分隨時有被撤銷的可能，致異議人有再受刑事追訴處罰
    的風險。揆諸前揭規定及說明，在緩起訴處分期間屆滿而終
    局確定無庸受刑事處罰之前，原處分機關逕予裁處異議人罰
    鍰4萬9,500元，難謂適法。
(四)至於原處分機關依道路交通管理處罰條例第35條第1 項第1
    款、第24條第1 項第2 款，另裁處異議人吊扣駕駛執照及施
    以道路交通安全講習部分，均屬於裁罰性之不利處分，為行
    政罰法第2 條所稱之其他種類行政罰，旨在促使駕駛人於飲
    酒後能知所警惕，並教導駕駛人了解交通規則並加強其遵循
    ，以維護交通安全。依行政罰法第26條第1 項但書之規定，
    仍得裁處之。
五、綜上所述，原處分機關裁處異議人罰鍰4 萬9,500 元部分，
    於法不合，本件異議人之異議為有理由。另原處分關於吊扣
    駕駛執照12個月及應參加道路交通安全講習部分之裁處內容
    ，雖未據異議人聲明異議，然聲明異議屬一種司法救濟途徑
    ，由法院審查受處分人所涉之違規事實是否成立，及原處分
    所適用之法條是否正確、裁罰是否適當，因法院負有司法審
    查之作用，對原處分失當時，應自為處分，就罰鍰、吊照及
    安全講習等處罰效果，宜為一併重新諭知（臺灣高等法院暨
    所屬法院98年法律座談會刑事類提案第23號審查意見及研討
    結果參照）。且本件酒後駕車只有一個交通違規行為，有關
    其處罰效果之罰鍰、吊扣駕駛執照及施以道路交通安全講習
    等，與該交通違規行為是否存在均無從分離，故吊扣駕駛執
    照及施以道路交通安全講習部分，本院自應予以審理，並應
    將原處分撤銷，另為裁罰如主文第2 項所示。
六、至於罰鍰部分，應由原處分機關俟上開緩起訴期間屆滿而終
    局確定後，依異議人是否經撤銷緩起訴處分及受刑事追訴處
    罰之情形，暨參酌道路交通管理處罰條例第35條第8 項所定
    所定「經裁判確定處以之罰金低於本條例第92條第3 項所訂
    最低罰鍰基準規定者，應依本條例裁決繳納不足最低罰鍰」
    之意旨，另為適法之處理，併此敘明。
據上論斷，應依道路交通案件處理辦法第19條前段，裁定如主文
。
中    華    民    國    99    年    11    月    30    日
                          交通法庭法  官  楊秀枝
以上正本證明與原本無異
如不服本裁定應於送達後5日內向本院提出抗告狀
                                  書記官  劉易柔
中    華    民    國    99    年    11    月    30    日

司法院資訊處製作；財團法人民間司法改革基金會備份。
